【裁判字號】    94,上易,846
【裁判日期】    950328
【裁判案由】    確認通行權存在
【裁判全文】
臺灣高等法院民事判決                 94年度上易字第846號
上  訴  人  財團法人天主教靈醫會
法定代理人  甲  ○
訴訟代理人  丙○○
被  上訴人  乙○○
訴訟代理人  林炳煌律師
上列當事人間請求確認通行權存在事件，上訴人對於中華民國94
年7月26日臺灣板橋地方法院93年度訴字第855號第一審判決提起
上訴，本院於95年3月14日言詞辯論終結，判決如下：
    主      文
上訴駁回。
第二審訴訟費用由上訴人負擔。
    事實及理由
一被上訴人起訴主張：伊所有門牌號碼臺北縣土城市○○路21號
  建物（下稱系爭建物）係坐落在伊所共有之臺北縣土城市○○
  ○段內冷水坑小段152-2地號土地（下稱系爭152-2地號土地，
  原判決誤植同小段152-3地號土地亦為被上訴人所有），系爭
  152-2地號土地係無對外通路之袋地，數十年來經由上訴人所
  有坐落同小段152-6、152-7、152-8地號土地（以下依序簡稱
  系爭152-6、152-7、152-8地號土地）對外通行，並與系爭
  152-6地號土地毗鄰。詎上訴人最近將屬於山坡地保育區性質
  之系爭152-6、152-7、152-8地號土地推平出租於他人，又以
  貨櫃阻礙原來通行之道路，致伊無法通行。爰依民法第787條
  、第789條（原判決漏載第789條，見原審訴字卷第38頁反面）
  規定，求為判決：(一)確認伊就系爭152-6、152-7、152-8地號
  土地內如原判決附圖二所示斜線Ａ、Ｂ、Ｃ部分，面積計126
  平方公尺土地（Ａ部分面積32平方公尺、Ｂ部分面積58平方公
  尺、Ｃ部分36平方公尺，下稱系爭附圖二ＡＢＣ路線），有通
  行權存在。(二)上訴人應將如原判決附圖斜線部分土地上之一個
  貨櫃及二個不鏽鋼水塔移開等語。
二上訴人則以：系爭152-2地號土地並非袋地，被上訴人可經由
  同小段152-1、152、152-6、152-7或158地號土地達到對外道
  路，未必一定要經過伊所有系爭152-6、152-7、152-8地號土
  地不可；且被上訴人僅係步行，則伊土地上放置貨櫃，亦無礙
  其步行；況系爭建物為僅供被上訴人放置農具之農舍，並未有
  人居住，更無通行伊土地之必要。又縱令必須通行系爭152-6
  、152-7、152-8地號土地，依系爭附圖二ＡＢＣ路線觀之，其
  通行之範圍、面積過於寬廣，損害伊權益甚鉅，應按原判決附
  圖三所示斜線ＡＢＣ部分之路線（下稱系爭附圖三路線）行走
  ，直通保甲路，對伊之損害較小等語為辯。
  原審為被上訴人全部勝訴之判決，上訴人提起上訴，其上訴聲
  明為：
  (一)原判決廢棄。
  (二)上廢棄部分，被上訴人在第一審之訴駁回。
  被上訴人則聲明：上訴駁回。
三兩造不爭執之事實：
  (一)系爭152-2地號土地為被上訴人共有之土地，與同小段152-3
    、152-1、158-1、158、152-6、152地號土地相接鄰，坐落
    系爭152-2、152-3地號土地上之系爭建物亦為被上訴人所有
    （見原審調解卷第7-12頁，訴字卷第15、22-24頁）。
  (二)系爭152-6、152-7、152-8地號土地為上訴人所有，上訴人
    在上開土地上如原判決附圖斜線部分放置1個貨櫃及2個不鏽
    鋼水塔（見原審調解卷第14-16頁，訴字卷第12-14、103、
    105頁，本院卷第70頁）。
  (三)上訴人在系爭152-8地號土地上開闢一條道路，通往石門路
    ，兩造均願按該道路之現狀通行連接石門路（見原審訴字卷
    第74頁，本院卷第41頁）。
四被上訴人主張其所有系爭152-2地號土地為袋地，與同小段152
  -3、152-6地號土地毗鄰，向由上訴人所有系爭152-6、152-7
  、152-8地號土地上之小路進出等語，業據提出為上訴人所不
  爭執之土地登記謄本、房屋稅轉帳繳納證明、地籍圖謄本、戶
  籍謄本、門牌證明書、用電繳費證明、照片彩印及空照圖等件
  為證（見原審調解卷第7-16頁，訴字卷第22-24、43-46頁，本
  院卷第50、51頁），而系爭152-2地號土地未鄰公路，系爭建
  物應坐落其上等情，亦經原審於93年10月6日會同兩造與臺灣
  板橋地政事務所測量人員到場勘驗屬實，有兩造所不爭執之勘
  驗筆錄可稽（見原審訴字卷第54頁）。且證人即系爭152-2地
  號土地佃農之子丁○○亦於95年1月9日到庭結稱：其在系爭建
  物住到76年，惟其母親及叔叔仍住在裡面，直到90年始將系爭
  建物交還被上訴人，系爭建物蓋在山坡上，由系爭建物左邊往
  下走，會經過與系爭附圖二ＡＢＣ路線一樣之路線，其於五、
  六歲時，即有此路可以走，系爭建物交還被上訴人之前，還有
  此路可通行等語明確，並為兩造所不爭執，堪予採信（見本院
  卷第71、72頁）。又臺北縣土城市公所經本院囑託至系爭附圖
  二ＡＢＣ路線實際勘察結果，復以：前揭道路為提供石門路23
  號、23-1號二戶居民唯一進出石門路出入口，且由土城戶政事
  務所查詢得知，該道路存在已久等情，有該所95年1月11日北
  縣土工字第0940042755號函在卷足憑，復為兩造所不爭執（見
  本院卷第78、91頁），應堪信被上訴人前揭主張為真實。上訴
  人所辯系爭152-2、152-3地號土地非袋地，未必須通過其土地
  云云，要無可取。
五按土地因與公路無適宜之聯絡，致不能為通常之使用者，土地
  所有人得通行周圍土地以至公路。有通行權人，應於通行必要
  之範圍內，擇其周圍地損害最少之處所及方法為之，民法第
  787條定有明文。其立法意旨在於調和土地相鄰之關係，以全
  其土地之利用，故明定周圍地所有人負有容忍通行之義務。而
  是否與公路無適宜之聯絡致不能為通常之使用，應依其現在使
  用之方法判斷之。另，是否為通常使用所必要，除須斟酌土地
  之位置、地勢及面積外，尚應考量其用途。又主張通行權者為
  被包圍地所有人即可，非以其地上有房屋，有人居住為必要，
  亦不以兩造所有土地直接毗連為要件。最高法院85年台上字第
  1781號判例、85年度台上字第2057號、87年度台上字第2247號
  、76年度台上字第2646號、70年度台上字第2418號判決要旨參
  照。經查：
  (一)被上訴人所有系爭152-2地號土地既為袋地，依前揭說明，
    該土地即與公路無適宜之聯絡，而上訴人所有系爭152-6地
    號土地既與之毗鄰，自屬周圍土地，上訴人即負有容忍被上
    訴人通行之義務，並不以上訴人所有系爭152-7、152-8地號
    土地亦須與系爭152-2地號土地全部毗連為必要，亦不以坐
    落其上之系爭建物有人居住為必要。另，被上訴人向由系爭
    附圖二ＡＢＣ路線通行，並在152-8地號土地上連接一4M寬
    之瀝青既成道路通行到石門路，且該小路存在已久，亦為系
    爭建物進出石門路之出入口，有兩造所不爭執之前揭臺北縣
    土城市公所函及照片彩印可稽（見原審訴字卷第120頁，本
    院卷第78-82、91、92頁），則被上訴人利用系爭附圖二Ａ
    ＢＣ路線通行至石門路，即為與公路聯絡之通常使用方法。
  (二)至於上訴人所指系爭附圖三路線，於93年10月6日原審會同
    兩造與臺灣板橋地政事務所測量人員勘驗現場時，部分土地
    猶有林作生長，嗣經上訴人剷除，始形成空地，土質較為鬆
    軟，且緊鄰山坡邊緣，遇雨容易崩塌而造成往來之危險；且
    系爭152-2地號土地位於台北客運245公車總站內，總站外即
    為台北縣土城市○○路，總站坐落之土地地號為同小段152
    、152 -5、152-6、152-7、152-8，同小段152-1、158-1、
    158地號土地均係雜木林區○○○路無適當之聯絡，且158地
    號土地除部分為雜木林區外，其餘部分亦經所有權人興建建
    物，同小段152-6、152地號土地現則除部分為落差達三米以
    上之駁崁外，尚有部分作為公車總站使用，須再通行他筆土
    地始與公路接連等情，有原審93年10月6日、94年1月26日勘
    驗筆錄、照片及彩印、地籍圖謄本可稽（見原審訴字卷第
    43-46、54、59、65、85、88-89、103-105頁）。又依系爭
    附圖三路線觀之，雖亦係由系爭152-6、152-7、152-8地號
    土地通行，惟部分路徑尚係上訴人於93年底所剷平者，該路
    徑係通往保甲路，途中尚有階梯小徑，灌木雜草叢生，亦有
    駁崁落差幾公尺，仍有礙通行安全，並不適當。
  (三)本院復審酌系爭附圖二ＡＢＣ路線，現除上訴人放置貨櫃及
    水塔外，餘皆為空地，及前揭土地之位置、地勢高低落差、
    通常使用方法、僅供被上訴人步行之用途、面積與安全性等
    情，並參酌證人丁○○所述：經由系爭附圖三路線之公車總
    站路線行走，會經過上訴人之土地，亦會經過其土地，且從
    公車總站那邊走，落差會比較大，高低甚大，由系爭附圖二
    ＡＢＣ路線走較好走，坡度較平緩，且係老路等情（見本院
    卷第71、72頁），認為系爭附圖二ＡＢＣ路線應係對周圍地
    損害最少之通行處所及方法。上訴人所辯系爭建物未有人居
    住，無通行其土地之必要，應通行系爭附圖三路線云云，亦
    不可採。
六次按因土地一部之讓與或分割，致有不通公路之土地者，不通
  公路土地所有人，因至公路，僅得通行受讓人或讓與人或他分
  割人之所有地。民法第789條第1項定有明文。又如果讓與或分
  割當時無此情形，於讓與或分割，及經輾轉讓與第三人後，始
  發生有此情形，自不復有該條之適用。最高法院69年度台上字
  第266號判決要旨參照。被上訴人主張其先祖購買系爭152-2地
  號土地及同小段152地號土地，嗣因政府實施耕者有其田而分
  割出系爭152-6、152-7、152-8地號土地及同小段152、152-5
  、152-9地號土地，並由佃農賴春生取得，賴春生再出售152地
  號土地及系爭152-6、152-7、152-8地號土地與上訴人等語，
  固據提出土地登記謄本、臺北縣土地登記簿影本為證（見原審
  訴字卷第91-97頁），惟查系爭152-6、152-7、152-8地號土地
  係分割自同小段152地號土地，然系爭152-2地號土地並非分割
  自152地號土地，而152地號土地係葉清桃、黃土木、葉凋鳳、
  葉東華（下稱葉東華四人）於39年4月29日向林登炳所購，嗣
  由賴春生取得後，即於58年8月6日轉讓與上訴人，此觀前揭臺
  北縣土地登記簿影本自明，況被上訴人之父親為葉兆元，與葉
  東華四人尚有不同，且系爭152-6、152-7、152-8地號土地係
  分割自152地號土地，並經由賴春生輾轉讓與上訴人，依前揭
  說明，兩造前揭土地，既無分割自同一筆土地之情形，且非源
  自同一所有權人之讓與，自無民法第789條第1項規定之適用，
  更無類推適用之可言。是被上訴人此部分之主張，尚難採信。
七末按「土地因與公路無適宜之聯絡，致不能為通常之使用者，
  土地所有人得通行周圍地以至公路，民法第七百八十七條第一
  項前段定有明文，其目的乃使土地與公路有適宜之聯絡，而得
  為通常之使用，故妨阻土地與公路適宜之聯絡，致不能為通常
  之使用者，土地所有人得請求除去之，所妨阻者，不限於周圍
  地上，即在公路上亦然，始能貫徹該條規定之目的。」最高法
  院88年度台上字第2864號判決要旨參照。如前所述，被上訴人
  所有系爭152-2地號土地屬袋地，其依系爭附圖二ＡＢＣ路線
  通行，再連接系爭152-8地號土地上之4公尺寬瀝青既成道路通
  行到石門路，為對周圍地損害最少之通行處所及方法，上訴人
  應負有容忍通行之義務，惟上訴人竟在其上放置一個貨櫃一個
  及二個不鏽鋼水塔，有照片及彩印可稽，並經上訴人自認屬實
  （見原審訴字卷第45、101、103-105頁，本院卷第70頁），即
  有妨阻被上訴人上開土地與公路適宜之聯絡，致不能為通常使
  用之情形，依前開說明，被上訴人自得請求上訴人除去前開貨
  櫃及不鏽鋼水塔，始能貫徹民法第787條規定之目的。
八從而，被上訴人依民法第787條規定，請求確認其就系爭152-6
  、152-7、152-8地號土地內系爭附圖二ＡＢＣ路線有通行權存
  在，上訴人應將其上一個貨櫃及二個不鏽鋼水塔移開，供其通
  行，均為有理由，應予准許。是原審為被上訴人勝訴之判決，
  核無不合。上訴意旨指摘原判決不當，求予廢棄改判，為無理
  由，應予駁回。又兩造其餘之攻擊或防禦方法及未經援用之證
  據，經本院斟酌後，認為均不足影響本判決之結果，自無逐一
  詳予論駁之必要，併此敘明。
九據上論結，本件上訴為無理由，依民事訴訟法第449條第1項、
  第78條，判決如主文。
中    華    民    國    95    年    3     月    28    日
                  民事第十六庭審判長法  官  沈方維
                                    法  官  湯美玉
                                    法  官  張競文
正本係照原本作成。
不得上訴。
中    華    民    國    95    年    3     月    29    日
                                    書記官  章大富


司法院資訊處製作；財團法人民間司法改革基金會備份。
